臺灣臺東地方法院刑事判決　　　　　　　　 95年度自字第5號
自　訴　人　乙○○
自訴代理人　魏克仁律師
被　　　告　丙○○
　　　　　　戊○○原名甲○○.
共　　　同
選任辯護人　林長振律師
上列被告因誣告等案件，經自訴人提起自訴，本院判決如下：
    主  文
丙○○、戊○○被訴誣告、準誣告部分無罪。
被訴教唆偽證部分自訴不受理。
    理  由
一、自訴意旨略以：被告丙○○與自訴人前係男女朋友關係，自
    民國87年間協議分手後，明知或可得而知自訴人從未以電話
    騷擾或以電話公然辱罵「三字經」等語，竟意圖使自訴人受
    刑事或懲戒處分，於94年6月7日虛構事實，向本院提起自訴
    ，偽稱自87年間起至94年 2月間止，自訴人撥打被告丙○○
    310101號、326178號之電話，以生殖器、三字經公然辱罵被
    告丙○○等語，並偽造、變造或使用偽造、變造之錄音帶作
    為證據（錄音帶不實部分係於準備程序中以言詞追加，見本
    院卷第 121頁），足生損害於自訴人；又被告戊○○（原名
    甲○○）係被告丙○○之女，明知或可得而知自訴人從未唆
    使訴外人丁○○以製造假車禍之方式教訓被告戊○○，竟意
    圖使自訴人受刑事或懲戒處分，於94年6月7日虛構事實，向
    本院偽稱自訴人以新臺幣2、3萬元之代價，唆使訴外人丁○○「最好製造假車禍教訓她（甲○○），但不要太嚴重」等
    語，並與被告丙○○（被告丙○○係於審判期日以言詞追加
    ，見本院卷第 181頁）唆使訴外人丁○○出具親筆信函乙紙
    ，而由被告戊○○使用該偽造、變造之親筆信函作為證據提
    出自訴，因認被告丙○○、戊○○均涉犯刑法第169條第1項
    誣告、同條第2項準誣告及同法第168條教唆偽證等罪嫌云云
    。
二、無罪部分：
  (一)按犯罪事實應依證據認定之，無證據不得認定犯罪事實；不
    能證明被告犯罪者，應諭知無罪之判決，刑事訴訟法第 154
    條第2項、第 301條第1項分別定有明文。又事實之認定，應
    憑證據，如未能發現相當證據，或證據不足以證明，自不能
    以推測或擬制之方法，以為裁判基礎；認定犯罪事實所憑之
    證據，雖不以直接證據為限，間接證據亦包括在內，然而無
    論直接或間接證據，其為訴訟上之證明，須於通常一般之人
    均不致有所懷疑，而得確信其為真實之程度者，始得據為有
    罪之認定，倘其證明尚未達到此一程度，而有合理之懷疑存
    在時，即無從為有罪之認定，最高法院著有40年臺上字第86
    號、76年臺上字第4986號判例意旨可資參照；而檢察官就被
    告犯罪事實，應負舉證責任，並指出證明之方法，刑事訴訟
    法第161條第1項定有明文，亦即檢察官就被告之犯罪事實應
    負實質之舉證責任，以貫徹無罪推定原則，該檢察官應負實
    質舉證責任之規定係編列在刑事訴訟法第1編總則第12章「
    證據」中，故於自訴程序之自訴人亦同有適用（最高法院91
    年度第 4次刑事庭會議決議第11項參照）。次按刑法上誣告
    罪之成立，在主觀方面，固須申告者有使人受刑事或懲戒處
    分之意思，在客觀方面，尤須所虛構之事實足使被誣告人有
    受刑事或懲戒處分之危險，若申告他人有不法行為，而其行
    為在刑法上並非構成犯罪，則其雖意在使人受刑事或懲戒處
    分，而被誣告者既不因此有受刑事訴追之虞，即難論申告者
    以誣告之罪，最高法院分別著有20年上字第1700號、28年上
    字第878號、30年上字第2003號及44年臺上字第653號判例意
    旨足資參照。再按刑法第169條第2項之偽造證據及使用罪，
    在實質上本屬同條第1項誣告之預備行為，因行為人意圖他
    人受刑事或懲戒處分而偽造變造證據，或使用偽造變造之證
    據，其犯罪之危險性已屬重大，故不必實行誣告，仍予獨立
    處罰，最高法院固著有27年滬上字第38號及30年上字第194
    號判例意旨可資參照，惟刑法第169條第2項所稱偽造刑事證
    據之犯罪，係指創造虛偽之決定犯罪成立與否或犯罪態樣等
    一切犯罪資料行為而言，如顯無證據之價值者，即非此所謂
    之證據（最高法院82年度臺上字第3292號判決意旨參照）。
  (二)自訴意旨認被告丙○○、戊○○分別涉有誣告及準誣告罪嫌
    ，無非係以被告丙○○、戊○○二人於94年6月7日向本院提
    出之自訴狀及本院94年度自字第 4號全案卷證資料證明其誣
    告犯行，訴外人丁○○所書寫之親筆函證明係屬偽造、變造
    之證據，自訴人與訴外人丁○○間之臺灣臺東地方法院檢察
    署檢察官92年度偵字第2601號不起訴處分書證明自訴人未曾
    教唆訴外人丁○○重傷被告戊○○，又提出錄音帶證明被告
    丙○○所錄得之聲音與自訴人之聲調不符，並聲請將上開錄
    音帶送鑑定證明其係屬偽造、變造之證據，另聲請傳喚證人
    呂富華、謝漢清、賴進福、許惠娟、丁○○及真實姓名年籍
    不詳之唐老闆到庭證明被告丙○○及戊○○確有上開犯行等
    情，資為論據。
  (三)訊據被告丙○○、戊○○固坦承其於94年6月7日具狀，向本
    院對自訴人提出公然侮辱及教唆重傷未遂自訴之事實，惟堅
    詞否認有何上述誣告及準誣告之犯行，被告丙○○辯稱：伊
    對自訴人提出公然侮辱之自訴，並非憑空捏造，而有卷附人
    證、物證可憑，且臺灣高等法院花蓮分院96年度上易字第19
    號判決既認為在電話中辱罵他人，並不構成公然侮辱，則以
    不能構成犯罪之事實告人，自無誣告可言，且伊未偽造或變
    造錄音帶等語。被告戊○○則辯稱：訴外人丁○○之親筆函
    既為其本人所書寫，伊以之提出自訴，自無使用偽造變造證
    據及誣告之事實等語。
  (四)經查，被告丙○○、戊○○曾於94年6月7日，以自訴人電話
    錄音帶4捲（下稱系爭錄音帶）及訴外人丁○○之親筆函（
    下稱系爭親筆函）為證據，具狀向本院（本院於同年月 8日
    收文）對自訴人提出公然侮辱及教唆重傷未遂自訴（下稱前
    案），並經本院及臺灣高等法院花蓮分院分別以94年度自字
    第 4號、96年度上易字第19號判決自訴人公然侮辱部分無罪
    及教唆重傷未遂部分免訴確定乙節，為被告丙○○、戊○○
    所不否認，並經本院依職權調閱臺灣高等法院花蓮分院96年
    度上易字第19號全卷卷宗核屬相符，應堪信為真實。惟查：
  1.被告丙○○誣告自訴人部分：
    (1)自訴人雖指稱被告丙○○意圖使自訴人受刑事處分，偽稱
      自訴人連續在電話中以三字經等不雅之字眼公然辱罵被告
      丙○○，並以此虛構事實向本院提起自訴，認被告丙○○
      涉犯誣告云云。惟所謂「公然」，係指不特定人或多數人
      得以共見共聞之狀態，而一般電話係作為特定對象間交談
      之工具，係私密而不具有公開性質，內容亦僅係對話之雙
      方特定人得以知悉，故以電話作為傳達工具當非係以「公
      然」之方式為之甚明，縱使現今之電話設備可由通話之一
      方將之以擴音設備使多數人聽聞，惟對話之他方如無使之
      公開之意，縱令受話之一方將之以擴音方式使多數人得以
      聽聞，亦與發話之他方無涉，故被告丙○○所述自訴人於
      電話中曾對其以不雅言詞辱罵之情縱係屬實，此係於特定
      人間之交談，即非公然為之，亦與公然侮辱罪之構成要件
      有間等情，業據臺灣高等法院花蓮分院96年度上易字第19
      號判決指明在卷，是被告丙○○雖在前案申告自訴人有不
      法行為，然自訴人縱有於電話中以不雅言詞辱罵他人之行
      為，此行為在刑法上既未構成公然侮辱，自訴人即不因此
      而有受刑事訴追之危險，揆諸前揭說明，自難遽認被告丙○○有何誣告之犯行。
    (2)自訴人另指稱被告丙○○為圖取自訴人之退休金，明知系
      爭錄音帶內並無自訴人之聲音，且知悉在電話中辱罵他人
      並不構成公然侮辱，卻硬稱此符合公然之要件，具有誣告
      之故意云云。查被告丙○○前係以自己曾親耳聽聞自訴人
      於電話中有以不雅之言詞辱罵之事，堅指自訴人有公然侮
      辱之犯行而向本院提出自訴等情，此迭據被告丙○○在前
      案及本院審理時供承明確，則被告丙○○究有無誣告自訴
      人之故意，固非無疑，惟其在前案所自訴之事實縱出虛構
      而有誣告之故意，然自訴人仍無受刑事訴追之危險已如前
      述，是被告丙○○上開行為，仍與刑法誣告罪之構成要件
      有間。
    (3)是以，被告丙○○縱有誣告之故意，然其以不能成立犯罪
      之公然侮辱事實誣告自訴人，尚無由成立刑法第169條第1
      項之誣告罪。
  2.被告戊○○誣告自訴人部分：
    (1)自訴人又指稱被告戊○○明知自訴人從未唆使訴外人丁○○對被告戊○○為重傷害，竟意圖使自訴人受刑事處分，
      虛構上開教唆事實向本院提起自訴，因認被告戊○○涉犯
      誣告罪嫌云云，惟95年7月1日修正施行之刑法第29條已將
      同條第 3項規定「被教唆人雖未至犯罪，教唆犯仍以未遂
      犯論，但以所教唆之罪有處罰未遂犯之規定者，為限。」
      刪除，是自95年7月1日起，失敗教唆及無效教唆均不成立
      犯罪，自訴人縱有被告戊○○所陳稱之教唆重傷未遂犯行
      ，亦因法律已廢止其刑罰而不罰乙節，業據本院94年度自
      字第 4號判決敘明在案，參以證人丁○○於本院審理時結
      證稱：「（自訴代理人問：妳在信函中寫，乙○○打電話
      給你，說他有壹個朋友在臺東，沒有銀行帳戶，叫你把 2
      萬元轉到你帳戶中，叫你朋友去向你拿 2萬元，有無此事
      ？）有，這個原因，是乙○○說要教訓戊○○，代價2、3
      萬元，我有勸他不要，後來我拒絕他，他匯給我時，我跟
      乙○○要帳戶，要轉匯回去給他，他一直不提供，因為我
      懷疑這個是他找人要教訓戊○○的代價。」、「（自訴代
      理人問：乙○○是叫你教訓戊○○，還是找人教訓？）找
      人教訓，叫我找人稍微教訓一下，如開車，稍微撞她一下
      ，這樣代價比較低……」、「（自訴代理人問：這 2萬元
      並非乙○○叫你去教訓甲○○的代價？）我不知道。乙○○事先有要我這麼做，我拒絕了。」等語屬實（見本院卷
      第168頁至第170頁），足認自訴人縱有教唆訴外人丁○○
      傷害被告戊○○，惟丁○○並未萌生決意為此傷害之行為
      ，是被告戊○○雖在前案申告自訴人有不法行為，然自訴
      人之失敗教唆行為在刑法上既已不成立犯罪，自訴人即不
      因此而有受刑事訴追之危險，揆諸前揭說明，亦難逕認被
      告戊○○有何誣告之犯行。
    (2)況被告戊○○提出上開自訴，乃係聽聞共同被告丙○○轉
      述訴外人丁○○所言之事，業據證人丁○○於本院審理時
      結證屬實（見本院卷第167頁、第171頁），堪認被告戊○○係輕信他人轉述懷疑而提出自訴，縱令其所告不實，亦
      因其缺乏誣告故意，要難謂其行為與誣告罪之成立須以明
      知所告事實為虛偽之要件相符，自無以令其負誣告之罪責
      。
    (3)是以，被告戊○○對自訴人提出教唆重傷未遂之自訴，既
      係以法律嗣後廢止其刑罰而不罰之事實申告他人，且無積
      極證據足認其有何誣告之犯意，自不成立刑法第169條第1
      項之誣告罪。
  3.被告丙○○、戊○○涉犯準誣告罪部分：
    (1)自訴人另指稱在前案中，被告丙○○以偽造、變造或使用
      偽造、變造之系爭錄音帶作為證據，被告戊○○則使用偽
      造、變造之系爭親筆函作為證據，涉犯準誣告罪云云。惟
      被告丙○○、戊○○在前案所自訴之事實，法律上根本不
      成立犯罪業如前述，堪認系爭錄音帶及親筆函均無以決定
      自訴人有何公然侮辱及教唆重傷未遂之犯行，揆諸前揭說
      明，其顯不具證據之價值，核非屬刑法第169條第2項所稱
      之證據。
    (2)況證人丁○○於本院審理時亦結證稱系爭親筆函為其本人
      於93年4月9日，在被告丙○○家中所寫，並將之交給被告
      丙○○，因為當初自訴人有意叫人教訓被告戊○○，其基
      於好意提醒被告丙○○，丙○○為證明是否有此事，問其
      敢不敢寫下來，其即將真實情形寫下來，事實如此，其未
      亂講，故寫給被告丙○○等語明確（見本院卷第 167頁至
      第168頁），並有系爭親筆函原本1紙附卷可佐，足認系爭
      親筆函確為證人丁○○本人出於自由意志所書寫，縱其內
      容與客觀事實未盡相符，亦難遽指該親筆函有何偽造、變
      造之情事，是被告戊○○縱然使用系爭親筆函作為證明自
      訴人有教唆重傷未遂之證據，亦無從繩以意圖誣告使用偽
      造、變造證據之罪責。
    (3)又被告丙○○在前案中所庭提之系爭錄音帶，經送聲紋比
      對鑑定，法務部調查局以95年9月25日調科參字第0950042
      0760號函稱，因每一待鑑對象之符合聲紋鑑定分析比對字
      數約需40個字左右，而本案所錄待鑑聲音可供比對僅臺語
      發音「臭雞巴」、「幹你娘」 6個字，不符合聲紋鑑定條
      件，故無法作聲紋比對分析乙情，經本院依職權調閱臺灣
      高等法院花蓮分院96年度上易字第19號全卷卷宗核屬無訛
      （見94年度自字第4號本院卷第156頁），是系爭錄音帶內
      之聲紋確屬自訴人聲音乙節，既無從證明為真實，遑論系
      爭錄音帶有何經剪接、轉錄等偽造、變造之情。另自訴人
      雖聲請將系爭錄音帶送請相關單位鑑定，以查明其是否經
      剪接、轉錄、變造，惟其既已不能調查業如上述，又聲請
      傳喚證人真實姓名年籍不詳之「唐老闆」到庭作證，以證
      明系爭錄音帶係由被告丙○○及「唐老闆」所變造，然自
      訴人遲至本案辯論終結時，猶未能提供「唐老闆」之真實
      姓名年籍等資料供本院傳喚，本院自無從加以調查，是自
      訴人徒憑一己臆測之詞，空言指述系爭錄音帶係經被告丙○○所偽造、變造之事，卻無法舉積極事證以實其說，自
      難以採信為真實。
    (4)是以，被告丙○○、戊○○在前案以不能構成犯罪之事實
      提出自訴而所使用之系爭錄音帶及親筆函均不具證據價值
      ，且系爭親筆函確係由製作權人丁○○所製作，並無冒名
      偽造、變造之情形，而系爭錄音帶則無積極證據證明其係
      屬偽造、變造，是其所為尚與刑法第169條第2項準誣告罪
      之構成要件有間。
  (五)至於自訴人聲請傳喚證人呂富華、謝漢清、賴進福，以證明
    系爭錄音帶內無自訴人之聲紋，並傳喚證人許惠娟，以證明
    系爭親筆函係屬偽造、變造，及調閱臺灣臺東地方法院檢察
    署92年度偵字第2601號卷宗，以證明自訴人未曾教唆訴外人
    丁○○重傷被告戊○○；另被告丙○○聲請傳喚證人即共同
    被告戊○○、證人謝宏忠、黃蕙芳、張基固，以證明自訴人
    確曾撥打電話辱罵被告丙○○，並鑑驗系爭錄音帶，以證明
    其內容確為自訴人未作牙齒手術前之聲音，及勘驗其在臺東
    縣臺東市○○路 120號住處，以證明自訴人所撥入之電話具
    有公開播音功能，另調閱臺灣省自來水股份有限公司人事室
    之調查報告、自訴人之電話通聯紀錄及電話費帳單，以證明
    自訴人曾以公務電話騷擾被告丙○○；被告戊○○則聲請傳
    喚證人許惠娟，以證明訴外人丁○○書寫系爭親筆函係出於
    任意及真意。本院認自訴人及被告丙○○、戊○○上開所聲
    請調查之證據，其待證事實均已臻明確，且與被告丙○○、
    戊○○是否有誣告、準誣告犯行之認定無涉，核無再予調查
    之必要，併此敘明。
  (六)綜上所述，依前開調查所得證據尚不足以證明被告丙○○、
    戊○○確有自訴人所指之誣告及準誣告犯行。此外，復查無
    其他積極證據足資證明被告丙○○、戊○○確有上述之犯行
    。揆諸前開規定與說明，本件既不能證明被告丙○○、戊○○犯誣告、準誣告之罪，自應依法為無罪之諭知。
三、自訴不受理部分：
  (一)按刑事訴訟法第319條第1項所定得提起自訴之人，係限於因
    犯罪而直接被害之人，必其人之法益由於犯罪行為直接所加
    害，若須待乎他人之另一行為而其人始受損害者，即非因犯
    罪直接所受之損害，不得提起自訴。證人在審判或偵查時，
    依法具結而為虛偽之陳述，固足使採證錯誤，判斷失平，致
    司法喪失威信，然此種虛偽之陳述，在他人是否因此被害，
    尚繫於執行審判或偵查職務之公務員採信其陳述與否而定，
    並非因偽證行為直接或同時受有損害，即與刑事訴訟法第31
    9條第1項所稱之被害人並不相當，自無提起自訴之權，此有
    最高法院26年渝上字第 893號判例意旨可供參照。又按犯罪
    事實之一部提起自訴者，他部雖不得自訴亦以得提起自訴論
    。但不得提起自訴部分係較重之罪，或其第一審屬於高等法
    院管轄，或第321條之情形者，不在此限，刑事訴訟法第319
    條第 3項亦有明定，而誣告、準誣告與偽證罪之法定刑，均
    為 7年以下有期徒刑，偽證罪雖不得提起自訴，然誣告、準
    誣告罪均得提起自訴，偽證與誣告罪間如具有刑法95年7月1
    日修正施行前之方法結果之牽連關係者，即以偽證為手段，
    以達誣告之目的，則應從誣告罪處斷，揆諸前揭規定，自訴
    人自得提起自訴。惟按起訴為裁判上一罪之案件，如果法院
    審理結果，認為一部不成立犯罪，他部又欠缺追訴要件，則
    一部既不成立犯罪，即難與他部發生一部及全部之關係，法
    院應分別為無罪及不受理之諭知，最高法院著有70年臺非字
    第11號判例意旨可參，而自訴程序依刑事訴訟法第 343條既
    有準用同法第 267條關於公訴之規定，故於自訴程序亦同有
    適用。
  (二)查本件自訴人指稱被告丙○○、戊○○唆使訴外人丁○○出
    具系爭親筆函作偽證涉犯教唆偽證罪部分，與得為自訴之誣
    告罪依裁判上一罪關係併提自訴，固為法之所許，但得為自
    訴之誣告及準誣告罪部分，既經本院諭知無罪業如前述，即
    與不得提起自訴之教唆偽證部分不生裁判上一罪關係，原不
    得提起自訴之教唆偽證部分仍應諭知不受理（最高法院86年
    度臺上字第4611號、87年度臺上字第1573號判決意旨併參照
    ），是自訴人指訴被告丙○○、戊○○涉有教唆偽證罪嫌部
    分，揆諸上揭規定與說明，自應依刑事訴訟法第 334條規定
    ，就此部分自訴事實諭知不受理判決。
  (三)至自訴代理人於本院準備程序時雖陳稱「（問：甲○○是何
    部分教唆偽證？）我們認為有教唆偽造企圖，但是尚未實施
    ，我們不再追究甲○○教唆偽證部分。」等語（見本院卷第
    83頁），惟按告訴或請求乃論之罪，自訴人於第一審辯論終
    結前，得撤回其自訴，刑事訴訟法第325條第1項固有明定，
    而刑法第 168條之偽證罪，本非屬刑法所定告訴乃論之罪，
    自訴人雖表明不再追究而有撤回此部分自訴之意，然揆諸上
    開規定，核屬無據，不能准許，附此敘明。
據上論斷，應依刑事訴訟法第343條、第301條第1項、第334條，
判決如主文。
中　　華　　民　　國　　96　　年　　10　　月　　31　　日
                  刑事第四庭審判長法  官  陳弘能
                                  法  官  曾宗欽
                                  法  官  劉正偉
以上正本證明與原本無異。
如不服本判決應於收受本判決後10日內向本院提出上訴書狀；上
訴書狀應敘述具體理由。未敘述上訴理由者，應於上訴期間屆滿
後20日內向本院補提理由書狀（均須按他造當事人之人數附繕本
）。
「切勿逕送上級法院」。
                                  書記官  王希文
中　　華　　民　　國　　96　　年　　10　　月　　31　　日
